【裁判字號】    89,判,3666
【裁判日期】    891215
【裁判案由】    遺產稅
【裁判全文】
最  高  行  政  法  院  判  決                  八十九年度判字第三六六六號
    原      告  甲○○
    被      告  財政部臺灣省北區國稅局
    代  表  人  林吉昌
右當事人間因綜合所得稅事件，原告不服行政院中華民國八十八年七月二十六日台八
八訴字第二八八三六號再訴願決定，提起行政訴訟。本院判決如左︰
    主  文
原告之訴駁回。
訴訟費用由原告負擔。
    事  實
緣原告之被繼承人胡細土於八十三年十二月九日死亡，由繼承人胡姜菊、胡嘉文、胡
明桂、胡雲南及原告等於八十四年六月八日向被告辦理遺產稅申報。經被告審核結果
，以被繼承人死亡時在台灣銀行中壢分行存款新台幣（下同）一、八五八、七七○元
，漏未申報，除併計遺產總額，核定遺產總額一九、○七○、六九○元，淨額一三、
六七○、六九○元，應納稅額為二、八八八、六○七元外，並依行為時遺產及贈與稅
法第四十五條規定，按所漏稅額處一倍罰鍰五五七、六三一元。嗣就遺產稅部分，以
被繼承人遺產中坐落桃園縣龍潭鄉○○段一九九地號土地應適用都市計畫法第五十條
之一規定追認扣除額一、一八一、五○五元，更正遺產淨額為一二、四八九、一八五
元，應納稅額為二、五三四、一五五元，漏稅額仍為五五七、六三一元，並按所漏稅
額處一倍罰鍰五五七、六三一元。原告以系爭存款為被繼承人於死亡前即八十三年十
二月九日下午三時三十分前提領清償積欠胡嘉文之債務，並無漏報情形云云，申經復
查結果，未准變更，提起訴願、再訴願，經遭決定駁回，遂提起行政訴訟，茲摘兩
造辯論意旨於次：
原告起訴意旨略謂：查原告之被繼承人胡細土於八十三年十二月九日死亡，其在台銀
中壢分行存款一、八五八、七七○元，確係由原告親自具印領回，清償胡細土自六十
七年間起至其死亡日止所積欠債權人胡嘉文之債務本息。按胡嘉文雖亦係胡細土之女
，惟胡細土確有積欠胡嘉文債務，有台灣桃園地方法院檢察處七十五年度偵字第四七
六五號及台灣高等法院檢察處七十六年度議字第四三四號處分書可證，被告不察，仍
為處罰，顯有不合，一再訴願決定予以維持，亦有可議，請予撤銷云云。
被告答辯意旨略謂：按「凡經常居住申華民國境內之中華民國國民，死亡時遺有財產
者，應就其在中華民國境內境外全部遺產，依本法規定，課徵遺產稅。」「納稅義務
人對依本法規定，應申報之遺產或贈與財產，已依本法規定申報而有漏報或短報情事
者，應按所漏稅額處以一倍至二倍之罰鍰。」為行為時遺產及贈與稅法第一條及第四
十五條所明定。卷查本件被繼承人於八十三年十二日九日死於大腸癌，系爭銀行存款
係於被繼承人死亡當日由原告提領，有死亡證明書及台灣銀行中壢分行八十四年九月
廿五日銀壢營字第五四七六號函可稽，且為原告所不爭，而原告未能提示所主張系爭
債務存在之確切證明，被告將系爭存款併入遺產總額，核定系爭遺產稅，揆諸首揭規
定，並無不合。至原告主張系爭存款為被繼承人死亡前委託其領取用作償付胡嘉文之
債務，不應列入遺產課稅乙節。查依土地登記簿影本所載，系爭土地之地上權雖曾於
七十四年十一月十八日設定登記予胡嘉文，嗣於七十六年四月十三日因拋棄，辦理塗
銷登記，無法證明截至被繼承人死亡日止與胡嘉文確有債務存在，所稱其提領系爭存
款用以償還被繼承人對胡嘉文之債務，核不足採，原處分請予維持等語。
    理  由
按凡經常居住中華民國境內之中華民國國民，死亡時遺有財產者，應就其在中華民國
境內境外全部遺產，依本法規定，課徵遺產稅，為行為時遺產及贈與稅法第一條第一
項所明定。又納稅義務人對依本法規定，應申報之遺產或贈與財產，已依本法規定申
報而有漏報或短報情事者，應按所漏稅額處以一倍至二倍之罰鍰，同法第四十五條定
有明文。本件原告被繼承人胡細土係於八十三年十二月九日下午五時死於大腸癌，系
爭胡細土在台灣銀行中壢分行存款一、八五八、七七○元，則係於胡細土死亡當日下
午三時三十分，由原告提領轉存另一繼承人胡嘉文帳戶等情，有胡細土死亡證明書、
及台灣銀行中壢一分行八十四年九月二十五日銀壢營字第五四七六號函可證，並為原
告所不爭。雖原告訴稱伊提領系爭被繼承人胡細土存款，係清償胡細土自六十七年起
陸續向胡嘉文借款一百萬元之本息云云，並提台灣桃園地方法院檢察處七十五年度偵
字第四七六五號及台灣高等法院檢察處七十六年度議字第四三四號處分書為證。第查
上開檢察官不起訴處分書係於七十五、六間偵查認定，距今已二十餘年，已難據以證
明被繼承人胡細土與胡嘉文間尚有債務存在。本件被繼承人胡細土於臨終前在台灣銀
行中壢分行既仍存有存款一、八五八、七七○元，其被核定之遺產總額更達一千餘萬
元，足證其經濟富裕，豈有對自己子女仍賴債不還之理。尤以據胡細土與胡嘉文在上
開刑事案件偵查中供稱，因胡細土向胡嘉文借款一百萬元，故胡細土將座落桃園縣龍
潭鄉○○段一九八地號土地設定地上權與胡嘉文作為擔保等語，惟胡嘉文上開設定之
地上權業於七十六年四月十三日辦理塗銷登記，此有上開土地登記簿謄本在卷可按。
查胡嘉文在借款之際既要其父設定地上權作為擔保，若非業已清償自無予以塗銷登記
之理，足證本件被繼承人胡細土與其女胡嘉文間上開債務已不存在，此外原告未曾主
張被繼承人胡細土與胡嘉文間另有債務存在，被告因將系爭存款併入遺產總額，惟另
將遺產中坐落桃園縣龍潭鄉○○段一九九地號土地，適用都市計畫法第五十條之一規
定追認扣除額一、一八一、五○五元，並更正核定遺產淨額為一二、四八九、一八五
元，應納稅額為二、五三四、一五五元，重新計算漏稅額仍為五五七、六三一元，處
一倍罰鍰五五七、六三一元，並無不當，一再訴願決定予以維持亦無不合，原告起訴
意旨難認有理由，應予駁回。
據上論結，本件原告之訴為無理由，爰依行政訴訟法施行法第二條、行政訴訟法第九
十八條第三項前段，判決如主文。
中    華    民    國     八十九      年     十二     月      十五       日
                    最 高 行 政 法 院  第 一 庭
                                審 判 長 法  官      黃  綠  星
                                         法  官      高  啟  燦
                                         法  官      蔡  進  田
                                         法  官      黃  璽  君
                                         法  官      廖  宏  明
右  正  本  證  明  與  原  本  無  異
                                         法院書記官  邱  彰  德
中    華    民    國     八十九      年     十二     月      十八       日


司法院資訊處製作；財團法人民間司法改革基金會備份。
